【裁判字號】    99,家訴,14
【裁判日期】    990702
【裁判案由】    酌給遺產等
【裁判全文】
臺灣士林地方法院民事判決
          99年度家訴字第14號
原      告  己○○○
            丁○○
共      同
訴訟代理人  庚○○
            陳玫瑰律師
            陳君漢律師
被      告  戊○○
            丙○○
            甲○○
            乙○○
共      同
訴訟代理人  陳河泉律師
上列當事人間請求酌給遺產等事件，本院於民國99年6 月17日言
詞辯論終結，判決如下：
    主  文
原告之訴及假執行之聲請均駁回。
訴訟費用由原告負擔。
    事實及理由
一、本件原告起訴主張：
    (一)查原告丁○○及被告戊○○、丙○○、甲○○、乙○○均
      為余乾輝（已故）之子女，原告己○○○則與余乾輝實為
      夫妻，兩人並生下原告丁○○，且自民國63年間余乾輝即
      與原告己○○○同住，迄至97年11月13日往生，期間約長
      達35年。而余乾輝於81年12月16日退休後，即無任何薪資
      或其他所得，所有生活費用均賴公務人員退休之18% 利息
      所得支應，優惠存款本金新臺幣（下同）2,020,300 元，
      每月優惠存款利息30,305元，余乾輝每月支領利息3 千元
      供家庭生活費用花用。然被告甲○○、丙○○於余乾輝退
      休後，即陸續向父親余乾輝借款，導致余乾輝之優惠存款
      一直被侵蝕，導致每月優惠存款利息30,305元，扣除放款
      利息平均每月約24,000元後，每月僅剩6,000 元之利息收
      入，根本無法負擔生活費用，更加透支優惠存款本金，至
      89年更已透支存款本金高達159 萬元。原告己○○○於92
      年間獲知後，深知長期下去根本無法支應生活所需，因此
      協商由原告己○○○將其羅家子女給予之零用錢，暫先供
      應每月生活費用2 萬元，而余乾輝則儘量不領取存款，以
      此回沖本金，故余乾輝自92年12月以後至96年3 月間，除
      曾領取4 萬元外，其餘均未領取任何存款。另原告己○○○亦於94年3 月7 日、94年7 月1 日分別借款20萬元、40
      萬元予余乾輝，以填補優惠存款不足之本金，故余乾輝分
      別將20萬元以及40萬元中之30萬元，存入優惠存款帳戶，
      沖抵放款，其餘10萬元則放置身邊備急零用。上開現金存
      入確係由原告己○○○提領大園郵局存款借予余乾輝，由
      於原告己○○○不識字，不知如何操作匯款，故所有借款
      均以現金給付，惟原告己○○○確實有借款並交付現金予
      余乾輝。由於該40萬元之借款係抵充余乾輝之優惠存款本
      金，故雙方同意以年利率18% 計算利息。96年3 月7 日余
      乾輝每年度之優惠存款到期，余乾輝於96年3 月12日辦理
      續約時，一併將優惠存款超過2,020,300 元之剩餘款項，
      共計466,000 元，一併匯款予原告己○○○，以沖抵利息
      並償還部分借款本金，經計算利息共計194,893 元（20萬
      元借款，自94年3 月7 日至96年3 月12日，利息共計72,5
      92元；40萬元借款，自94年7 月1 日至96年3 月12日，利
      息共計122,301 元），剩餘款項則清償本金271,107 元，
      尚積欠原告328,893 元。按民法第1153條第1 項規定：「
      繼承人對於被繼承人之債務負連帶責任。」，被告既然為
      訴外人余乾輝之繼承人，則就余乾輝之上開債務，依法自
      應連帶負清償本金與利息之責。
    (二)次按，民法第1149條規定：「被繼承人生前繼續扶養之人
      ，應由親屬會議依其受扶養之程度，及其他關係，酌給遺
      產。」。查原告己○○○自63年起即與被繼承人余乾輝共
      同生活，並受余乾輝之扶養，雙方共同生活近35年，實同
      夫妻。且原告己○○○不識字且無工作，兩人共同生活主
      要仰賴余乾輝生前工作所得，及退休後利息所得。惟余乾
      輝去世後，原告己○○○曾透過其子庚○○要求被告等酌
      給遺產，但遭被告所拒，被告等利用各種方式否定原告丁○○存在，為了爭產取回原告丁○○應得繼分，甚至不惜
      提告要求血緣鑑定，結果原告敗訴。而余乾輝之遺產，依
      據財政部台灣省中區國稅局遺產稅免稅證明書核定之金額
      為6,592,072 元，僅依據民法第1149條之規定，請求鈞院
      判命被告酌給10分之1 遺產即65萬元予原告己○○○。
    (三)又被繼承人生前繼續扶養之人，由親屬會議，依其所受扶
      養之程度及其他關係，酌給遺產；依本法之規定應開親屬
      會議時，由當事人、法定代理人或其他利害關係人召集之
      ，民法第1149條及第1129條定有明文。且最高法院22年上
      字第2246號判例要旨謂：「被繼承人生前繼續扶養之人，
      於民法第1149條之親屬會議，自屬民法第1129條所稱之利
      害關係人，不得謂無召集權。」。另依最高法院48年台上
      第1532號判例要旨謂：「被繼承人生前繼續扶養之人，基
      於民法第1149條之規定，依同法第1129條，召集親屬會議
      所為酌給遺產之決議，原應依其所受扶養之程度及其他關
      係而定，若親屬會議之決議未允洽時，法院因以召集權人
      之聲訴，自可斟酌情形逕予核定，所謂決議之不允洽，通
      常固指『給而過少』或『根本不給』之情形而言，但為貫
      徹保護被扶養者之利益，及防杜親屬會議會員之不盡職責
      起見，對於親屬會議已開而未為給否之任何決議時，亦應
      視為與決議不給之情形同，而賦有召集權人以聲訴不服之
      機會。」。原告己○○○為被繼承人余乾輝生前繼續扶養
      之人，且有召開親屬會議之召集權並無疑義。己○○○曾
      以存證信函請求被告等酌給遺產，然均遭拒絕，即本件審
      理前亦曾通知兩造進行調解，但被告等均斷然拒絕，遑論
      召開親屬會議，則原告己○○○起訴請求酌給遺產即有理
      由。
    (四)又余乾輝去世後，為辦理相關喪葬事宜共支出之費用為42
      6,398 元，而公共奠儀費用收入之部分計為30萬元，被告
      戊○○勞保喪葬津貼請領131,700 元，被告丙○○請領公
      保喪葬津貼100,170 元，另苗栗縣政府對於公務人員父母
      或眷屬死亡另有補助薪資5 個月之喪葬津貼156,933 元，
      總計津貼補助為388,803 元（156,933 元＋131,700 元＋
      100,170 元=388,803元）。而勞工保險條例之喪葬津貼以
      一人請領為限，為勞工保險條例第63條之3 第2 項所明定
      。另公務人員保險法第17條第1 項公務人員公務人員之父
      母死亡請領喪葬津貼等規定，此兩種保險為社會保險強制
      保險，而該喪葬津貼在於被保險人為其一定關係親屬死亡
      時補助其埋葬費用，亦即該補助費用乃國家照護被保險人
      之用意，所得補助津貼應用於所規範的範圍，始符合保險
      給付之本意。是以原先余乾輝之喪葬支出費用雖由原告丁○○及被告丙○○、戊○○協議共同費擔，但被告丙○○
      、丁○○刻意隱瞞事後請領前述3 項社會保險或國家給予
      之喪津貼，致原告丁○○負擔142,133 元顯有不公平之虞
      。況余乾輝之喪葬費用扣除上開3 筆社會保險喪葬津貼或
      補助款後，不足之37,596元部分，應以公共奠儀支應才合
      理。原告係因不知被告戊○○等得請求前述喪葬津貼及補
      助款，且上開款項請領須提出證明文書，均需審核時間，
      原告為求死者安息及生者和諧，始同意簽署協議書分擔喪
      葬費，但上揭各種保險及政府補助喪葬津貼部分並未在協
      議範圍，且津貼補助亦遭被告丙○○、戊○○占有未用於
      支付喪葬事宜，故請求被告戊○○與丙○○連帶返還原告
      先行墊付之之喪葬費用142,133 元。是原告依消費借貸、
      不當得利以及民法第1149條等法律關係，請求被告給付款
      項等語，並聲明：(1)被告應連帶給付新臺幣328,893 元予
      原告己○○○及自民國96年3 月13日起至清償日止，按年
      利率18% 計算之利息。(2)被告應連帶給付新臺幣65萬元予
      原告己○○○及自訴狀送達翌日起起至清償日止按年利率
      5%計算之利息。(3)被告戊○○與丙○○應連帶給付新臺幣
      142,133 元予原告丁○○及自訴狀送達翌日起起至清償日
      止年利率5%計算之利息。(4)原告願供擔保，請准宣告假執
      行。(5)訴訟費用由被告負擔。
二、被告等則以：
    (一)余乾輝之老家在苗栗縣三灣鄉，余乾輝並非自63年間即與
      原告己○○○同住，余乾輝生前時常至被告戊○○台北家
      居住或被告丙○○苗栗頭份家居住，原告己○○○並非余
      乾輝生前繼續扶養之人。而被告戊○○、丙○○於余乾輝
      生前除時常與余乾輝同住外，亦經常給予余乾輝生活費及
      年節紅包。被告甲○○、乙○○亦經常給予余乾輝年節紅
      包。余乾輝於97年11月13日過世後，繼承人戊○○、丙○○、甲○○、乙○○及丁○○亦已就余乾輝遺產之分配及
      喪葬費用之負擔圓滿達成分配協議，原告丁○○尚於97年
      12月19日簽立收據，聲明日後對被繼承人余乾輝之繼承不
      再有異議，詎原告己○○○、丁○○事後竟仍分別無理發
      函予被告索求款項，原告並無理挑撥是非，侮辱被告不孝
      順父親等不實之事，被告戊○○、丙○○乃以98年1 月16
      日桃園府前郵局第88號存證信函函覆原告己○○○、丁○○，以駁斥原告之不實說詞及無理索求。另被告戊○○、
      丙○○為求確認與原告丁○○間親屬關係之有無，才訴求
      「血緣鑑定」，而非「繼承之爭」。
    (二)余乾輝生前除有台灣銀行之帳戶外（享有公務人員退休之
      18% 優惠存款利息，每月優惠存款利息收入有3 萬多元）
      ，尚有於苗栗三灣郵局帳戶存款，再加上被告戊○○、丙○○平常就會給予余乾輝生活費及年節紅包，被告甲○○
      、乙○○經常給予余乾輝年節紅包，事實上余乾輝每月花
      費不多，故不可能有原告所稱余乾輝與其協商，由原告己○○○將其子女給予之零用錢，暫先供應每月生活費用2
      萬元之情事。而原告己○○○主張其於94年3 月7 日、94
      年7 月1 日分別借款20萬元、40萬元予余乾輝，被告否認
      之。且依原告己○○○所提余乾輝之台灣銀行帳戶明細，
      雖有於94年3 月7 日存入20萬元，但無法證明此即為原告
      己○○○借予余乾輝之款項，況依余乾輝之郵局交易清單
      所示，94年3 月7 日余乾輝恰由其郵局帳戶提領現金10萬
      元，故余乾輝94年3 月7 日存入20萬元予其台灣銀行帳戶
      內，乃為余乾輝自己的錢，絕非原告己○○○之款項，原
      告己○○○亦無法證明其所稱20萬元來源為何。又認證書
      （並非公證書）僅記載余乾輝向原告己○○○借款40萬元
      ，並未記載余乾輝確曾收到此40萬元。退步言之，原告己○○○於存證信函中，亦僅表示余乾輝於94年7 月1 日向
      其借款40萬元，並未稱余乾輝於94年3 月7 日向其借款20
      萬元。況原告己○○○自承余乾輝於96年3 月12日匯款46
      萬6000元予之，則40萬元借款，自94年7 月1 日至96 年3
      月12日，利息以122,301 元計，剩餘清償本金343,699 元
      ，則在96年3 月12日時，余乾輝尚欠原告己○○○之本金
      只剩56,301元，而余乾輝於97年10月7 日由其苗栗三灣郵
      局帳戶提款轉存15萬元至原告己○○○00000000000000帳
      戶，則本金56,301元，從96年3 月13 日 至97年10月7 日
      之利息至多亦不過17,228元左右，故余乾輝就算曾向原告
      己○○○借款40萬元，亦早已清償完畢甚明。且原告丁○○亦為余乾輝之繼承人，若余乾輝生前仍有負債，須對余
      乾輝之債務負連帶清償責任，原告己○○○為何單以戊○○、丙○○、甲○○、乙○○為被告，而不對原告丁○○
      為請求？
    (三)被告否認原告己○○○為余乾輝生前繼續扶養之人，且如
      前述，若鈞院認定余乾輝尚須向原告己○○○借款40萬元
      ，又何來余乾輝生前繼續扶養原告己○○○之事實。又按
      「關於民法第一千一百四十九條所定之酌給遺產，應依同
      法第一千一百二十九條，召集親屬會議決議為之，對於親
      屬會議之決議有不服時，始得依同法第一千一百三十七條
      之規定，向法院聲訴，不得逕行請求法院以裁判酌給。」
      （最高法院37年上字第7137號民事判例參照），退步言之
      ，不論原告己○○○是否為余乾輝生前繼續扶養之人，余
      乾輝尚有3 位弟弟及1 位姐姐，亦有堂兄弟姐妹存在，被
      告等並非親屬會議成員，而原告己○○○未曾召集親屬會
      議決議，並非召集親屬會議有困難，其逕行起訴請求判決
      酌給遺產，其訴亦顯不合法且無理由。
    (四)原告丁○○稱公共奠儀費用收入部份計30萬元云云，空口
      無憑，毫無所據，被告否認之，況奠儀收入部份，乃被告
      方面之親友所給予之慰問金，原告丁○○實無權過問其用
      途。又被告戊○○、丙○○所請領之勞工保險及公務人員
      喪葬補助費，係因被告戊○○擔任台北市政府停車管理工
      程處約聘人員長達30年，被告丙○○則任職苗栗縣頭份地
      政事務所達29年，按月繳交勞保或公保費，因父親余乾輝
      過世而分別領取勞保及公保喪葬津貼131,700 元、156,93
      3 元。但喪葬津貼係因被告長期繳納勞、公保費，而由國
      家給予被告個人之補助費及慰問金性質，勞保按平均月投
      保薪資補助3 個月，公保補助5 個月薪俸額，申請時並非
      檢附喪葬費用收據實支實付，亦即喪葬津貼並非以實際支
      出多少喪葬費用為決定給付金額之標準，是此種保險並無
      損失補償之性質，則原告丁○○主張被應以所領得之喪葬
      津貼先行支付喪葬費用，並無理由。又有關喪葬費用已花
      費426,398 元部份，原告丁○○與被告已達成協議，由原
      告丁○○與被告戊○○、丙○○三人各支付3 分之1 即14
      2,133 元（並非屬預支性質），原告丁○○當時已知被告
      得請求喪葬津貼仍願達成協議，亦同意被告甲○○、乙○○等毋庸再負擔喪葬費用（因甲○○、乙○○購買鮮花、
      燒房子、車子等物品予父親，已所費不眥了），故原告丁○○所支付之喪葬費用142,133 元，本即為協議其所應負
      擔者，何能再向戊○○、丙○○請求返還。且依97年11月
      22日父親仙逝費用明細所示，已花費喪葬費用實計426,39
      8 元，三人分攤每人142,133 元，此為花費後之統計數字
      ，非如丁○○所稱其預付142,133 元，且97年11月28日丁○○付清14 2,133元款項後，戊○○亦於97年11月22日父
      親仙逝費用明細末尾簽名，表示丁○○已付清。是原告之
      訴俱無理由應予駁回等語，資為抗辯，並聲明：(1)原告之
      訴駁回。(2)訴訟費用由原告負擔。(3)若受不利判決，被告
      願供擔保，請准宣告免為假執行。
三、原告己○○○請求酌給遺產部分：
    原告己○○○主張被繼承人余乾輝留有遺產總值約6,592,07
    2 元，而被告等均為被繼承人余乾輝之繼承人，其為被繼承
    人余乾輝生前繼續扶養之人，爰依民法第1149條規定請求被
    告等酌給遺產總值10分之1 即65萬元予原告己○○○等情，
    已據其提出戶籍謄本及財政部台灣省中區國稅局遺產稅免稅
    證明等件為證，被告等雖不爭執被繼承人余乾輝遺產總值及
    其等為繼承人，惟否認原告得請求酌給遺產，並辯稱：原告
    己○○○並非被繼承人余乾輝生前繼續扶養之人，且未召集
    親屬會議決議即逕行起訴，於法不合等語。則本件應審究原
    告己○○○請求有無理由﹖經查：
    (一)按民法第1149條規定，被繼承人生前繼續扶養之人，應由
      親屬會議依其所受扶養之程度及其他關係酌給遺產，是被
      繼承人生前繼續扶養之人，如欲受遺產之酌給，應依民法
      第1129條之規定，召集親屬會議請求決議，對於親屬會議
      之決議有不服時，始得依民法第1137條之規定向法院聲訴
      ，不得逕行請求法院以裁判酌給。又被繼承人生前繼續扶
      養之人，基於民法第1149條之規定，依同法第1129條，召
      集親屬會議所為酌給遺產之決議，原應依其所受扶養之程
      度及其他關係而定，若親屬會議之決議未允洽時，法院因
      有召集權人之聲訴，自可斟酌情形逕予核定，所謂決議之
      不允洽，通常固指「給而過少」或「根本不給」之情形而
      言，但為貫徹保護被扶養者之利益，及防杜親屬會議會員
      之不盡職責起見，對於親屬會議已開而未為給否之任何決
      議時，亦應視為與決議不給之情形同，而賦有召集權人以
      聲訴不服之機會（最高法院23年上字第2053號及48年台上
      字第1532號判例意旨參照）。可見被繼承人生前繼續扶養
      之人欲請求酌給遺產時，應召集親屬會議請求決議，倘非
      親屬會議無法或召集困難，或親屬會議不予決議、酌給過
      少、根本不給等情形，自不得逕行請求法院裁判酌給。
    (二)查本件原告己○○○主張其為受被繼承人余乾輝生前繼續
      扶養之人，因向被繼承人余乾輝之繼承人即被告等請求酌
      給遺產遭拒，而訴請給付遺產總值10分之1 即65萬元，惟
      被告等以其未召集親屬會議決議即逕行起訴，因認於法未
      合，即原告己○○○亦不爭執確未召開親屬會議，其雖辯
      稱係因被告等否認其為被繼承人余乾輝生前繼續扶養之人
      ，經其存證信函請求被告等酌給遺產，及在本件調解程序
      中均為被告等拒絕，即向被繼承人余乾輝之弟請求出面處
      理亦遭拒絕。惟查，親屬會議依法係用以議決應否酌給遺
      產及其酌給內容，以解決請求權人與繼承人間紛爭，自係
      於繼承人不同意酌給遺產時始有召集議決必要，則原告己○○○主張因繼承人即被告等否定其身分而拒絕酌給遺產
      ，因認無召集親屬會議實益云云，已有誤會。且親屬會議
      會員，應就被繼承人之左列親屬與順序定之：一、直系血
      親尊親屬。二、三親等內旁系血親尊親屬。三、四親等內
      之同輩血親。前項同一順序之人，以親等近者為先；親等
      同者，以同居親屬為先，無同居親屬者，以年長者為先。
      依前二項順序所定之親屬會議會員，不能出席會議或難於
      出席時，由次順序之親屬充任之。民法第113l條定有明文
      。則依上開規定，原告己○○○請求召開親屬會議時，其
      成員應為被繼承人余乾輝之直系血親尊親屬、三親等內旁
      系血親尊親屬及四親等內之同輩血親，而被告等均為被繼
      承人余乾輝之子、女，顯非法定親屬會議成員，則被告等
      拒絕酌給遺產時，始產生召集親屬會議決議之必要性，並
      非親屬會議無法召集或其決議不當情事，原告己○○○據
      此主張無召集親屬會議實益，尚不足採。
    (三)又被告等主張被繼承人余乾輝有1 位姐姐、3 位弟弟及其
      他堂兄弟姐妹存活，足以召集親屬會議，即原告己○○○
      之訴訟代理人庚○○亦陳明：「余乾輝還有3 個弟弟及1
      姐姐還生存」（見99年6 月17日言詞辯論筆錄），可見確
      實足以組成被繼承人余乾輝親屬會議，雖原告己○○○辯
      稱曾請余乾輝之弟出面處理，但為被告所否認，即原告亦
      未舉證以實其說，已難認為真正，況原告己○○○既未召
      集親屬會議，則其縱曾個別詢問某位親屬會議成員，亦難
      據此即認無法召集親屬會議或召集困難，是原告己○○○
      未依法召集親屬會議請求決議，即逕行起訴請求判決酌給
      遺產，揆諸前揭規定於法自有未合，應予駁回。
四、原告己○○○請求清償借款部分：
    原告己○○○另主張被繼承人余乾輝生前曾向其借款60萬元
    ，約定利息為年利率18% ，被繼承人余乾輝僅償還466,000
    元，尚欠本息328,893 元，應由被告等繼承人連帶償還，爰
    依消費借貸法律關係請求被告等連帶給付原告己○○○328,
    893 元，但為被告等否認被繼承人余乾輝生前曾向原告己○○○借款，且縱曾借款亦已償還。則本件應審究被繼承人余
    乾輝生前是否曾向原告己○○○借款﹖金額為何﹖是否已償
    還﹖原告己○○○請求被告等連帶清償是否有理由﹖經查：
    (一)按繼承人自繼承開始時，除本法另有規定外，承受被繼承
      人財產上之一切權利、義務，繼承人對於被繼承人之債務
      ，負連帶責任，民法第1148條第1 項前段、第1153條第1
      項定有明文。又連帶債務之債權人，得對於債務人中之一
      人或數人或其全體，同時或先後請求全部或一部之給付。
      同法第273 條第1 項亦有明文。查本件被繼承人余乾輝於
      97年11月13日死亡，其繼承人為原告丁○○及被告全體，
      且繼承人均未為限定或拋棄繼承，已據提出戶籍謄本、死
      亡證明書及遺產分割協議書等件為證，並為被告等所不爭
      ，則被繼承人余乾輝財產上之權利、義務應由全體繼承人
      承受，且負連帶清償之責。而連帶債務，依民法第273 條
      第1 項規定債權人本得對債務人之全體或一人為全部或一
      部之請求。本件原告己○○○主張被繼承人余乾輝生前對
      其負有債務，則其僅就部分連帶債務人即被告等為全部請
      求，依法即無不合，是被告等爭執原告己○○○未對同為
      繼承人之原告丁○○為請求，即有誤會。
    (二)又稱消費借貸者，於當事人間必本於借貸之意思合致，而
      有移轉金錢或其他代替物之所有權於他方之行為，始得當
      之。是以消費借貸，因交付金錢之原因多端，除有金錢之
      交付外，尚須本於借貸之意思而為交付，方克成立。倘
      當事人主張與他方有消費借貸關係存在者，自應就該借貸
      意思互相表示合致及借款業已交付之事實，均負舉證之責
      任，其僅證明有金錢之交付，未能證明借貸意思表示合致
      者，仍不能認為有該借貸關係存在（最高法院98年度台上
      字第1045號判決意可資參照）。本件原告己○○○主張於
      94年3 月7 日、94年7 月1 日分別借款20萬元、40萬元予
      被繼承人余乾輝，以填補其優惠存款不足之本金，被繼承
      人余乾輝並曾書立借據，且經臺灣桃園地方法院公證處公
      證人認證等情，固據提出被繼承人余乾輝台灣銀行優惠存
      款帳戶、臺灣桃園地方法院94年度桃院認字第001000742
      號認證書等件為證，但被告等否認有上開消費借貸事實，
      則原告自應就其與被繼承人余乾輝間借貸意思互相表示合
      致，及借款交付之事實負舉證責任。查原告己○○○所提
      經臺灣桃園地方法院公證人認證之借據，確實載明被繼承
      人余乾輝與其就94年7 月1 日借款40萬元，及約定借款利
      息為年利率18% 意思合致，被告否認該次借款合意即難採
      信。惟上開借據無法證明原告己○○○主張於94年3 月7
      日借款20萬元乙事與被繼承人余乾輝達成合意，而原告己○○○亦未另行舉證以資證明有此借款合意，已難認有此
      20萬元債務。且果有此借款事實，該次借款在先，何以原
      告己○○○與余乾輝於94年7 月8 日書立借據及至法院公
      證處辦理認證時，僅記載94年7 月1 日借款40萬元之事，
      反而未將20萬元借貸事實併予寫入﹖況原告己○○○曾於
      98年1 月6 日寄發存證信函向被告等催討被繼承人余乾輝
      生前積欠之債務，亦僅表示被繼承人余乾輝於94年7 月1
      日向其借款40萬元，並未提及有另筆20萬元借款，難認被
      繼承人余乾輝與原告己○○○間有就20萬元借貸意思表示
      合致，原告己○○○此部分主張即難採信。
    (三)又原告己○○○雖證明就94年7 月1 日借款40萬元，及約
      定借款利息為年利率18% 乙事與被繼承人余乾輝意思合致
      ，但仍應舉證證明已交付40萬元借款之事實，雖原告己○○○提出其在大園郵局交易清單表及余乾輝台銀存摺等件
      為證，惟依上開帳戶存提款紀錄所示，原告己○○○確於
      94年7 月1 日自大園郵局帳戶提款30萬元，而被繼承人余
      乾輝則在同日存入台灣銀行優惠存款帳戶30萬元，與前揭
      其2 人所書立之借據內容大致相符（除總金額外），可認
      係交付借據所載之借款，則原告己○○○確有交付30萬元
      借款予余乾輝無誤，原告己○○○雖主張另交付10萬元，
      係余乾輝放在身邊備用，但原告己○○○既稱余乾輝係為
      填補優惠存款本金而向其借款，且為此約定借款利息為年
      利率18% ，原告己○○○果真確實交付余乾輝40萬元借款
      ，而余乾輝優惠存款本金在94年7 月1 日存入30萬元後仍
      未補滿，何以竟未將40萬元借款全數存入﹖況依原告己○○○大園郵局交易清單所示，其亦僅提領30萬元現金，如
      何交付余乾輝借款40萬元，難認原告己○○○已交付40萬
      元借款予余乾輝。
    (四)依上，原告己○○○僅得證明與被繼承人余乾輝達成借款
      合意及確實交付借款30萬元，則其得依消費借貸法律關係
      請求被繼承人余乾輝之繼承人即被告等償還之本金為30萬
      元，但被告等辯稱被繼承人余乾輝生前已清償完畢，即原
      告己○○○亦自認被繼承人余乾輝於96年3 月12日辦理優
      惠存款到期續約時，已匯款466,000 元予其償還借款，並
      有余乾輝台灣銀行存摺1 件可憑，則上開30萬元借款，自
      94年7 月1 日借款起至96年3 月12日清償為止，共計1 年
      9 月又11日，依年利率18% 核算本息總計396,150 元，是
      被繼承人余乾輝既已匯予原告己○○○466,000 元以償還
      先前借款本息，原告己○○○依消費借貸法律關係請求被
      繼承人余乾輝之繼承人即被告等連帶清償本息，即無理由
      ，應予駁回。
五、原告丁○○請求返還不當得利部分：
    原告丁○○主張辦理余乾輝喪葬事宜計支出426,398 元，惟
    被告戊○○、丙○○分別領取勞、公保及苗栗縣政府公務人
    員喪葬津貼共計388,803 元，加上收取之公共奠儀30萬元，
    已足以支付前開喪葬費用，但被告戊○○、丙○○竟隱瞞上
    開補助津貼，致其同意分擔3 分之1 喪葬費用142,133 元，
    爰依不當得利之法律關係請求被告戊○○、丙○○返還原告
    丁○○142,133 元等情，固據其提出喪葬費明細表為證，被
    告戊○○、丙○○雖不爭執確有領取公、勞保喪葬津貼，惟
    否認有不當得利，則本件首應審酌原告丁○○主張公、勞保
    及苗栗縣政府喪葬津貼應提出用於喪葬費有無理由﹖其請求
    返還已支付之喪葬費142,133 元有無理由﹖經查：
    (一)按勞工保險條例第62條規定被保險人之父母、配偶死亡時
      ，得按其平均月投保薪資，發給三個月喪葬津貼。又公教
      人員保險法第17條亦規定被保險人之父母及配偶因疾病或
      意外傷害而致死亡者，予以津貼喪葬費三個月。查本件被
      告戊○○、丙○○因其父即余乾輝死亡而分別領取勞、公
      保之喪葬津貼131,700 元、166,950 元等情，已據被告等
      提出勞工保險局核定通知書及苗栗縣頭份鎮地政事務所申
      請喪葬補助報銷清冊等件為證，堪認為真正，惟勞保或公
      保之保險基金係由被保險人繳納之保險費、政府之補助及
      雇主之分擔額（勞保）所形成，而被保險人之父母死亡所
      領取之喪葬津貼，係因被保險人繳納保費，依法亦由被保
      險人領取，用以照顧被保險人等勞工、公務及教育人員，
      其並非單純政府社會福利補助，自非實際支付喪葬費之人
      均得請領，亦非死亡之被保險人之父或母之遺產，要無優
      先清償被繼承人余乾輝喪葬費等繼承債務必要。況依修正
      前勞工保險條例施行細則第88條及公教人員保險法施行細
      則第56條規定，請求上開喪葬津貼時僅須提出死亡證明書
      及戶籍謄本證明親屬關係即足，均毋庸提出實際支付喪葬
      費用證明，則原告丁○○主張上開款項應用於所規範之喪
      葬費，始符該保險給付本意云云，尚有誤會，難予採信。
    (二)原告丁○○另主張余乾輝喪葬時曾收取公共奠儀30萬元，
      被告戊○○、丙○○應提出用於喪葬費，但為被告等所否
      認，即原告丁○○亦未舉證以資證明曾收到「公共奠儀」
      30萬元，則其主張已難認為真正。且「喪葬奠儀禮金」為
      臺灣民間傳統習俗，即亡者或其遺族之親戚、友人，為表
      達對亡者悼念之意或慰藉遺族哀傷，所給予亡者遺族之金
      錢（非給予亡者），因具有禮儀往來之交誼特性，性質上
      實屬「贈與」亡者遺族（並非給予亡者），而遺族日後亦
      負有禮儀往來之責任，是奠儀禮金並非亡者之遺產甚明，
      反係收受者受贈之財產，則奠儀禮金既非遺產，自無優先
      清償被繼承人余乾輝喪葬費等繼承債務必要，原告丁○○
      主張該款項用以支付喪葬費後其已無再分攤必要云云，已
      有誤會。況受贈之奠儀既為各受贈者所有，在未經受贈者
      同意前，自無從任意主張應用於支付喪葬費用，縱因收取
      之奠儀係繼承人等共同親友所贈，致無法區分受贈人為何
      ﹖亦係繼承人應協議決定區分受贈者為何或共同受贈，在
      各繼承人合意用於支付喪葬費用前，自無從主張各該受贈
      之奠儀應優先用於喪葬費用，原告丁○○未經繼承人同意
      ，即認共同受贈之奠儀應優先用於喪葬費用云云，同不足
      採。
    (三)又被告戊○○、丙○○等辯稱其等與原告丁○○於97年11
      月28日協議後，原告丁○○同意分攤喪葬費142,133 元，
      即原告丁○○亦不爭執確與被告等協議並支付上開費用，
      其雖辯稱事先不知被告等有領取喪葬津貼，惟原告丁○○
      主張上開津貼或奠儀應優先用以支付余乾輝之喪葬費用，
      已不足採，則被告等依其等與原告丁○○之喪葬費分攤協
      議，而收取原告丁○○應分攤之喪葬費，自有法律上之原
      因，難認有何不當得利可言，則原告丁○○依民法第179
      條不當得利之法律關係請求被告戊○○、丙○○返還142,
      133 元，尚無理由，應予駁回。
六、綜上，原告等請求被告等酌給遺產、清償被繼承人余乾輝生
    前債務及返還不當得利，暨自起訴狀繕本送翌日起至清償日
    止按年息5%計算之遲延利息，均無理由，應予駁回。又原告
    之訴既經駁回，則其等假執行之聲請亦失其依據，應併予駁
    回。
七、據上論結：依民事訴訟法第78條、第85條第1 項前段，判決
    如主文。
中    華    民    國    99    年    7     月    2     日
                    家事法庭法  官  詹朝傑
以上正本係照原本作成。
如對本判決上訴，須於判決送達後20日內向本院提出上訴狀。如
委任律師提起上訴者，應一併繳納上訴審裁判費。
中    華    民    國    99    年    7     月    2     日
                            書記官  劉雅萍

司法院資訊處製作；財團法人民間司法改革基金會備份。
